臺北高等行政法院判決　　　　　　　　　　　　　　九十二年度訴字第四六○八號
　　　　　　　　　　　　　　　.
　　原　　　告　王文鐘
　　訴訟代理人　簡文玉律師
　　被　　　告　桃園縣政府
　　代　表　人　甲○○縣長）.
　　訴訟代理人　乙○○
右當事人間因建築法事件，原告不服內政部中華民國九十二年八月十三日台內訴字第
○九二○○○五二一三號訴願決定（案號：0000000000），提起行政訴訟
。本院判決如左：
　　主  文
原告之訴駁回。
訴訟費用由原告負擔。
　　事  實
一事實概要：
  被告為建築主管機關；原告所有坐落桃園縣大溪鎮○○段三層小段六二六─四地號
  即門牌號碼桃園縣大溪鎮美華里七鄰茄苳坑四─三號之建築物（下稱系爭建物），
  獨資經營大願禮儀用品社，為系爭建物之所有權人及使用人；其同時於緊接系爭建
  物之門牌號碼即同鄰茄苳坑四─二號之建築物獨資設立和平禪寺並擔任住持。系爭
  建物並領有被告桃園縣政府所屬工務局民國（下同）核發之八十六年七月十七日八
  六桃縣工建字第二九四號使用執照，其核准用途一樓為「工廠、辦公室」、二樓至
  四樓為「工廠」，依內政部九十一年十月二十二日台內營字第○九一○○八六三四
  七號函修正之建築法第七十三條執行要點（下稱執行要點）第一點附表二規定係屬
  Ｃ２類組。詎被告聯合小組於九十一年十一月二十九日在系爭建物稽查時，發覺原
  告未經申請領得變更使用執照，擅自違規經營使用執照核准用途外之骨灰（骸）存
  放設施使用，執行要點第一點附表二規定係屬Ｅ類組，被告認為原告已違反行為時
  建築法第七十三條規定，依同法第九十條第一項規定，以九十二年四月二十九日府
  工使字第○九二○○九○八二八號處分書予大願禮儀用品社（正本）原告（副本）
  命大願禮儀用品社應即停止使用並限於十日內恢復原狀，報驗合格始得使用，否則
  依行為時建築法第九十條規定處罰新臺幣（下同）陸萬元以上參拾萬元以下罰鍰（
  下稱原處分）。原告不服，提起訴願遭決定駁回後，遂提起行政訴訟，被告於本院
  審理中，另以九十三年七月十五日府工使字第○九三○一八○一三七號函補正原處
  分受處分人為原告及依行政程序法第九十六條規定之書面方式記載。
二兩造聲明：
　(一)原告聲明：
    1.訴願決定及原處分均撤銷。
    2.訴訟費用由被告負擔。
　(二)被告聲明：
    1.駁回原告之訴。
    2.訴訟費用由原告負擔。
三兩造之爭點：
　(一)原告主張之理由：
    1.按行為時建築法第七十三條後段有關建築物非經領得變更使用執照，不得變更
      其使用之規定，係於六十年十二月二十二日修正公布、同年月二十四日生效。
      而殯葬管理條例則係於九十一年七月十七日公布、同年月十九日生效，依殯葬
      管理條例第七十二條規定，該條例公布施行前，寺廟或非營利法人設立五年以
      上之公私立公墓、骨灰（骸）存放設施得繼續使用，但應於二年內符合殯葬管
      理條例之規定，故殯葬管理條例第七十二條應屬行為時建築法第七十三條後段
      之特別法，故依特別法優於普通法、及後法優於前法之原則，自應優先適用，
      是訴願決定認行為時建築法與殯葬管理條例兩者之立法宗旨及目的均有不同，
      難謂有特別法優於普通法原則之適用云云，實有誤會，否則殯葬管理條例第七
      十二條之規定，勢將永無適用之日，此絕非立法者之本意，故原處分命原告停
      止使用系爭建物自無理由。經查，原告確係於和平禪寺存放骨灰（骸），雖行
      為固違反行為時建築法第七十三條後段之規定；然查被告業於九十二年一月十
      六日派員至上址檢核，並於九十二年二月十四日以府民自字第○九二○○三二
      六三六號函通知檢核完成，並於說明二中敘明：「依殯葬管理條例第七十三條
      （應為第七十二條之誤）規定：『本條例公布施行前，寺廟或非營利法人設立
      五年以上之公私立公墓、骨灰（骸）存放設施得繼續使用，但應於二年內符合
      本條例之規定』據此，請貴寺（廟）附設納骨塔於下（九十三）年七月十九日
      前依前開條例相關規定取得本府設置及使用許可（該法第七條及第十八條），
      以符合上開條例之規定」等語，足證被告已為實質審查，並確認系爭建物已符
      合殯葬管理條例第七十二條「得繼續使用」之條件，只是應於二年內符合殯葬
      管理條例之規定，否則應停止使用、恢復原狀。
    2.次查原告為申請將系爭建物基地變更編訂為「特定目的事業用地」以符合殯葬
      管理條例第七條、第十八條規定，使系爭建物取得骨灰（骸）存放設施之設置
      及使用許可，以申請變更為骨灰（骸）存放之用途，業於九十二年五月二日依
      非都市土地申請變更作為宗教使用專案輔導合法化處理原則之規定提出非都市
      土地變更專案輔導合法化之申請，經被告於九十二年五月二十六日以府工使字
      第○九二○一一四○五六號函通知其所屬民政局、地政局、消防局於九十二年
      五月三十日派員前來聯合會勘複查後，已獲被告所屬民政局列入專案輔導名單
      中，有九十二年五月三十日桃園縣建築物公共安全之構造及設備檢（複）查紀
      錄表可稽，上開紀錄消防局欄載明：「消防設備符合規定」，益證原告確有積
      極辦理骨灰（骸）存放設施設置、使用許可之相關手續，且系爭建築供骨灰（
      骸）存放，就公共安全上亦無問題。揆諸殯葬管理條例第七條、第十八條規定
      意旨，原告至少於九十三年七月十九日以前，就系爭建物仍得繼續供骨灰（骸
      ）存放設施之用。復依內政部九十三年三月八日台內民字第○九三○○六六一
      一三號函主旨載明：「本部於九十三年二月四日台內民字第○九三○○六二八
      八二號函請辦理清查所轄寺廟或非營利法人附設之骨灰（骸）存放設施乙案，
      為避免引起寺廟及宗教團體之恐慌與疑慮，請停止辦理相關清查作業，有關殯
      葬管理條例第七十二條之因應處理，本部將另行召開會議研商」是有關放置骨
      灰罈之管理與輔導之規定，內政部仍在研擬中，是原處分逕予裁處原告亦未洽
      宜，再者，內政部目前決議更放寬執法標準，只要寺廟違建納骨塔符合「於九
      十一年七月以前存放骨骸」、「寺廟本身合法」、「無妨害社會公益」三項暫
      緩拆除條件之一，即毋庸於九十一年七月十八日前拆除，亦有新聞報導乙則附
      卷可憑。經查，原告所主持之和平禪寺，係合法登記之寺廟，亦於九十一年七
      月前興建寺廟違建納骨塔，且長期無償接受政府委託配合協助政府及各慈善機
      構辦理收容安置急難、貧困家庭家屬往生之靈骨、骨灰罐及接受無主靈骨之安
      置，可見和平禪寺確已符合前開三項暫緩拆除條件，而仍得繼續使用。
    3.本件原處分之受處分人為大願禮儀用品社，而非原使用執照申請人王文鐘，顯
      然有誤，又系爭建築原用途係登載為工廠，而原告僅將之作為和平禪寺骨灰（
      骸）存放設施（即納骨塔）之所在，就公共安全考量，後者較高，且系爭納骨
      塔長期無償接受政府委託配合協助政府及各慈善機構辦理收容安置急難、貧困
      家庭家屬往生之靈骨、骨灰罈及接受無主靈骨之安置，就社會公益而言，亦較
      工廠使用有更高之實益，是被告辯稱原處分係依行為時建築法第一條（立法宗
      旨）規定及公共安全原則，而為停止使用恢復原狀之處分云云，亦無理由。
    4.綜上所述，被告業於九十二年二月十四日以府民自字第○九二○○三二六三六
      號函認定存放骨灰（骸）之系爭建物，已符合殯葬管理條例第七十二條「得繼
      續使用」之條件，且請原告自行拓寬聯外道路寬度，以維持交通順暢，原告亦
      信賴被告該檢核行為而依該函投入相當費用拓寬聯外道路，是原處分已違反期
      待原則及信賴保護原則，且如予以拆除，則數百位骨骸或骨灰無法立即安置他
      處，將造成亡者家屬之恐慌及原告無法承受之遺憾。又和平禪寺係經合法寺廟
      登記，而系爭建物經勘查於第二至四樓係作骨灰（骸）存放設施亦符合消防設
      備規定，被告所屬民政局並將本案列入輔導名單中，且和平禪寺更符合內政部
      最新三個放寬原則，足見原處分內容顯與內政部函令相違背。再者系爭建物供
      骨灰（骸）存放使用，實際上係使用問題，而殯葬管理條例第七十二條確實規
      定可繼續存放，且於公共安全上亦無問題，是訴願決定認行為時建築法之立法
      宗旨及目的與殯葬管理條例不同，難謂有特別法優於普通法原則之適用而駁回
      原告之訴願，亦有誤解。是原處分及訴願決定認事用法顯有違誤，懇請賜判如
      訴之聲明，而維權益。
  (二)被告主張之理由：
    1.原告主張按殯葬管理條例第七十二條乃行為時建築法第七十三條特別法而應優
      先適用，且系爭建物供作起骨灰（骸）存放設施（納骨塔）亦經被告九十二年
      二月十四日府民字第○九二○○三二六三六號函通知檢核完成云云。惟按行為
      時建築法第一條（立法宗旨）規定：「為實施建築管理，以維護公共安全、公
      共交通、公共衛生及增進市容觀瞻，特訂定本法；本法未規定者，適用其他法
      律之規定。」其目的在於維護公共安全、公共交通、公共衛生及增進市容觀瞻
      ，且須於行為時建築法未規定時始得適用其他法律。另觀殯葬管理條例第一條
      第一項（立法宗旨）規定：「為促進殯葬設施符合環保並永續經營；殯葬服務
      業創新升級，提供優質服務，兼顧個人尊嚴及公眾利益，以提升國民生活品質
      ，特訂定本條例。」、同條第二項規定：「本條例未規定者，適用其他法律之
      規定。」可知行為時建築法與殯葬管理條例雖同屬法律位階，然其立法宗旨、
      目的迥異，自難謂殯葬管理條例係為行為時建築法之特別法而優先適用。再觀
      殯葬管理條例全文，亦無明訂建築物用途變更使用之相關規定事宜，而行為時
      建築法第七十三條後段則明定：「建築物非經領得變更使用執照，不得變更其
      使用」故有關建築物用途變更使用事宜乙節，仍應依行為時建築法相關規定辦
      理核處。
    2.系爭建物領有被告核發之（八六）府工建使字第工二九四號使用執照在案，其
      二─四樓用途係登載為工廠，依執行要點第一點附表二規定係屬Ｃ２類組，然
      被告於九十一年十一月二十九日聯合相關單位辦理會勘之結論紀錄為旨揭建築
      物二─四樓部分為骨灰（骸）存放設施（即納骨塔）之所在，依執行要點第一
      點附表二規定係屬Ｅ類組，且原告當日亦坦承不諱並簽名在案，是原告確已違
      反行為時建築法第七十三條規定無誤，被告依行為時建築法第九十條第一項規
      定：「違反第七十三條後段規定擅自變更使用者，處建築所有權人或使用人新
      臺幣六萬元以上三十萬元以下罰鍰，並勒令停止使用。得以補辦手續者，令其
      限期補辦手續，不停止使用或逾期不補辦手續者，得連續處罰。」以原處分函
      配合輔導方式對系爭建物所有權人（即使用人、即原告）處以勒令停止使用並
      限於十日內恢復原狀處分，依法並無不合，與被告前所為九十二年二月四日府
      自字第○九二○○三二六三六號函之檢核完成通知亦無扞格。又原處分之性質
      為行政處分而非行政指導。
    3.系爭建物係登記為大願禮儀用品社，負責人為原告，而和平禪寺之地址則為桃
      園縣大溪鎮美華里茄苳坑七鄰四─二號，故原處分始處分大願禮儀用品社，然
      二者事實上是同一個地方，骨骸係存放於桃園縣大溪鎮美華里茄苳坑七鄰四─
      三號。另本案業於九十三年七月十五日以府工使字第○九三○一八○一三七號
      函更正原處分之內容，並更正受處分人為原告。
　　理  由
一本件原處分先對於大願禮儀用品社為之，惟大願禮儀用品社係原告獨資經營，原處
  分係對於原告所為，要無可疑，被告於本院審理中，另以九十三年七月十五日府工
  使字第○九三○一八○一三七號函補正原處分受處分人為原告及依行政程序法第九
  十六條規定之書面方式記載，原處分已經補正，原告主張原處分非對其所為，尚非
  可採，合先敘明。
二原告主張：系爭建物存放骨灰，符合被告九十二年二月十四日府民自字第○九二○
  ○三二六三六號函有殯葬管理條例第七十二條「得繼續使用」之條件，原告至少於
  九十三年七月十九日以前，就系爭建物仍得繼續供骨灰（骸）存放設施之用。且原
  告信賴被告九十二年一月十六日檢核行為，投入相當費用拓寬聯外道路，維持交通
  順暢，是原處分已違反期待原則及信賴保護原則。系爭建物如予以拆除，則數百位
  骨骸或骨灰無法立即安置他處，將造成亡者家屬之恐慌及原告無法承受之遺憾。又
  原告主持之和平禪寺係經合法寺廟登記，符合內政部最新三個放寬原則，系爭建物
  經勘查於第二至四樓係作骨灰（骸）存放設施亦符合消防設備規定，被告所屬民政
  局並將本案列入輔導名單中，足見原處分內容顯與內政部函令相違背。再者系爭建
  物供骨灰（骸）存放使用，實際上係使用問題，而殯葬管理條例第七十二條確實規
  定可繼續存放，且於公共安全上亦無問題，是訴願決定認行為時建築法之立法宗旨
  及目的與殯葬管理條例不同，難謂有特別法優於普通法原則之適用而駁回原告之訴
  願，亦有誤解。是原處分及訴願決定認事用法顯有違誤，求為判決撤銷原處分及訴
  願決定云云。
三被告則以：系爭建物二─四樓用途係登載為工廠，依執行要點第一點附表二規定係
  屬Ｃ２類組，然原告未經辦理變更使用執照，擅自違規，部分為骨灰（骸）存放設
  施（即納骨塔）之所在，屬執行要點第一點附表二規定係屬Ｅ類組，其確已違反行
  為時建築法第七十三條規定無誤，被告依行為時建築法第九十條第一項規定以原處
  分函配合輔導方式對系爭建物所有權人、使用人之原告處以勒令停止使用並限於十
  日內恢復原狀處分，並無違誤，求為判決駁回原告之訴等語。
四本件原處分適用法令攸關建築法部分，因作成原處分時為九十二年三月二十七日，
  而九十二年六月五日總統令修正公布第七十三條、第九十一條規定，並刪除第九十
  條規定，茲比較行為時、修正後與本件有關規定，對於本件適用法律部分說明於後
  ：
  (一)有關建築法第七十三條後段規定
    1.行為時第七十三條後段
      （建築物）非經領得變更使用執照，不得變更其使用。
    2.現行第七十三條第二項規定
      建築物應依核定之使用類組使用，其有變更使用類組或有第九條建造行為以外
      主要構造、防火區劃、防火避難設施、消防設備、停車空間及其他與原核定使
      用不合之變更者，應申請變更使用執照。但建築物在一定規模以下之使用變更
      ，不在此限。
  (二)有關建築法第九十條第一項規定
    1.行為時第九十條第一項規定
      違反第七十三條後段規定擅自變更使用者，處建築物所有權人或使用人新台幣
      六萬元以上三十萬元以下罰鍰，並勒令停止使用。得以補辦手續者，令其限期
      補辦手續，不停止使用或逾期不補辦者得連續處罰。
    2.現行法建築法第九十條規定業經刪除，惟於同法第九十一條第一項第一款有相
      同規定。
    3.現行第九十一條第一項第一款規定
      有左列情形之一者，處建築物所有權人、使用人、機械遊樂設施之經營者新臺
      幣六萬元以上三十萬元以下罰鍰，並限期改善或補辦手續，屆期仍未改善或補
      辦手續而繼續使用者，得連續處罰，並限期停止其使用。必要時，並停止供水
      供電、封閉或命其於期限內自行拆除，恢復原狀或強制拆除：
      一  違反第七十三條第二項規定，未經核准變更使用擅自使用建築物者。
  (三)比較上述規定，關於行為時建築法第七十三條後段規定處罰之要件與裁量範圍，
    於修正後雖文字與所列法條稍有不同，實質並無不同，故本件仍應依裁罰時及行
    為時之建築法為依據，先予敘明。
五被告為建築法主管機關，又建築物非經領得變更使用執照，不得變更其使用。而違
  反上揭規定擅自變更使用者，處建築物所有權人或使用人六萬元以上三十萬元以下
  罰鍰，並勒令停止使用。得以補辦手續者，令其限期補辦手續，不停止使用或逾期
  不補辦者得連續處罰。行為時建築法第二、七十三條後段、第九十條第一項定有明
  文。
六原告於系爭建物獨資經營大願禮儀用品社，而於桃園縣大溪鎮美華里七鄰茄苳坑四
  ─二號之建築物獨資設立和平禪寺擔任住持，系爭建物並領有被告所屬工務局核發
  之八六桃縣工建字第二九四號使用執照，原核准用途一樓為「工廠、辦公室」、二
  樓至四樓為「工廠」，經被告聯合小組於九十一年十一月二十九日執行建築物公共
  安全之構造及設備檢查赴現場稽查時，當場查獲上開場址未經申請領得變更使用執
  照，擅自違規經營使用執照核准用途外之骨灰（骸）存放設施使用等情，為兩造所
  不爭，且有兩造不爭之大願禮儀用品社營利事業登記證、和平禪寺寺廟登記表、系
  爭建物所有權狀及使用執照存根、現場會勘紀錄影本在卷可稽，堪認為真實。
七原告雖主張：原告亦為獨資設立和平禪寺，其符合內政部所訂「於九十一年七月以
  前存放骨骸」、「寺廟本身合法」、「無妨害社會公益」三項暫緩拆除條件；且殯
?葬管理條例第七十二條乃行為時建築法第七十三條之特別法而應優先適用，被告既
  於九十二年一月十六日派員至系爭建物檢核，並於九十二年二月十四日以府民自字
  第○九二○○三二六三六號函通知檢核完成，原告自得將系爭建物二─四樓繼續為
  骨灰（骸）存放設施使用至九十三年七月十九日；再者，原告亦已依被告前函指示
  拓寬道路，並於九十二年五月二日依非都市土地申請變更作為宗教使用專案輔導合
  法化處理原則之規定提出非都市土地變更專案輔導合法化之申請，業獲被告所屬民
  政局列入專案輔導名單中，有原告申請書及九十二年五月三十日桃園縣建築物公共
  安全之構造及設備檢（複）查紀錄表可證，是原處分顯與上述內政部函文及政策相
  違、並有違期待原則、信賴保護原則云云。
八惟查：
  (一)按兩種以上同時有效存在之法律，對「同一事項」之適用或準用，已為特別規定
    或為修正規定者，始有特別法優先於普通法，後法優先於前法兩大原則適用之問
    題。而依行為時建築法第一條規定：「為實施建築管理，以維護公共安全、公共
    交通、公共衛生及增進市容觀瞻，特訂定本法；本法未規定者，適用其他法律之
    規定。」及殯葬管理條例第一條第一項規定：「為促進殯葬設施符合環保並永續
    經營；殯葬服務業創新升級，提供優質服務，兼顧個人尊嚴及公眾利益，以提升
    國民生活品質，特訂定本條例。」觀之，行為時建築法之立法宗旨、目的在於維
    護公共安全、公共交通、公共衛生及增進市容觀瞻，顯與殯葬管理條例之立法宗
    旨、目的在於促進殯葬設施符合環保並永續經營、殯葬服務業創新升級、兼顧個
    人尊嚴及公眾利益迥異；且行為時建築法七十三條係為確保建築物之所有權人及
    使用人，依主管機關所核發之使用執照對建築物為合法使用所規定之事項，綜觀
    殯葬管理條例全文，並未就「同一事項」有何特別規定，自應依殯葬管理條例第
    一條第二項規定，適用其他法律之規定。綜上可知行為時建築法與殯葬管理條例
    雖同屬法律位階，然兩者之立法宗旨及目的迥異，亦未同就建築物之合法使用事
    項為不同規定，自難謂殯葬管理條例係為行為時建築法之特別法而優先適用，是
    原告主張殯葬管理條例第七十二條乃行為時建築法第七十三條之特別法而應優先
    適用，故其既經被告於九十二年二月十四日以府民自字第○九二○○三二六三六
    號函通知檢核完成，又完全符合內政部所訂「於九十一年七月以前存放骨骸」、
    「寺廟本身合法」、「無妨害社會公益」三項暫緩拆除條件，故原告自得將系爭
    建物二─四樓繼續為骨灰（骸）存放設施使用至九十三年七月十九日或得繼續使
    用云云，自不足採。
  (二)系爭建物二─四樓使用執照原核准用途為「工廠」，依執行要點第一點附表二規
    定係屬Ｃ２類組，而原告被查獲於系爭建物二─四樓部分為骨灰（骸）存放設施
    （即納骨塔）使用，依前開行為時建築法第七十三條執行要點第一點附表二規定
    係屬Ｅ類組等情，如前所述，為兩造所不爭，且有經原告親自簽名之被告九十一
    年十一月二十九日聯合相關單位辦理會勘之結論紀錄附卷可稽，原告確有未經申
    請許可，領得變更使用執照，擅自變更用途，違反行為時建築法第七十三條後段
    規定，違規使用建築物之情形發生。至於前述被告九十一年十一月二十九日會勘
    紀錄雖因和平禪寺與大願禮品社二址相鄰而誤載會勘地點為「大溪鎮和平禪寺」
    ，然其於會勘結論明載本案違規地點乃「大溪鎮茄苳坑四─三號建築物第二至四
    樓部分」，並經原告當場確認無誤後親自簽名，該誤載於本件事實之認定尚無影
    響，併予敘明。
  (三)殯葬管理條例第七十二條規定並非行為時建築法第七十三條之特別規定業如前述
    ，原告主張得依被告九十二年二月四日府自字第○九二○○三二六三六號檢核完
    成通知函文為信賴基礎，有信賴保護原則、期待原則之適用，應免除行為時建築
    法第七十三條及第九十條第一項規定之裁罰云云，違法之行為無信賴保護原則、
    期待原則之適用，原告此部分之主張，委無可採。
九綜合上述，被告審認原告未經申請許可，領得變更使用執照，擅自變更用途作為骨
  灰（骸）存放設施（即納骨塔）使用，違反行為時建築法第七十三條後段規定，乃
  依同法第九十條第一項規定，命原告應即停止使用並限於十日內恢復原狀之處分，
  洵屬有據，訴願決定予以維持，亦無不合，原告仍執前詞，訴請撤銷原處分與訴願
  決定，為無理由，應予駁回。
十兩造其餘主張陳述，於判決結果不生影響，無庸一一論列，併予敘明。
據上論結，本件原告之訴為無理由，爰依行政訴訟法第九十八條第三項前段，判決如
主文。
中　　　華　　　民　　　國　　九十三　　年　　　九　　　月　　二十一　　日
                                  臺北高等行政法院  第四庭
                                            審判長  法  官  王立杰
						    法  官  黃本仁
                                                    法  官  胡方新						
右為正本係照原本做成。
如不服本判決，應於送達後二十日內，向本院提出上訴狀並表明上訴理由，如於本判
決宣示後送達前提起上訴者，應於判決送達後二十日內補提理由書狀 (須按他造人數
附繕本)。
中　　　華　　　民　　　國　　九十三　　年　　　九　　　月　　二十一　　日
                                                    書記官  蔡逸萱
